臺灣高等法院臺南分院刑事裁定
110年度毒抗字第393號
抗  告  人  
即受處分人  鄭崑成



上列抗告人因強制戒治案件，不服臺灣嘉義地方法院中華民國11
0年4月14日裁定（110年度毒聲字第195號）提起抗告，本院裁定
如下：
    主  文
抗告駁回。
    理  由
一、本件抗告意旨略以：法律並非國家斂財工具，抗告人於勒戒
    與戒治過程，需負擔每月生活開銷及戒治、勒戒費用，而抗
    告人母親年事已高，實無力負擔，且以拘禁方式讓抗告人人
    身自由受拘束，此種戒癮方式不僅無法徹底戒毒，且會讓取
    得毒品之來源更為廣泛；原審裁定所依據之評估標準，以抗
    告人之前科為判斷有無繼續施用傾向之標準而計分，但該些
    前科紀錄，抗告人均已執行完畢，對其實有不公，且有無繼
    續施用毒品傾向評估標準紀錄表已於110年3月26日修正，原
    勒戒處所對抗告人所依據之評估標準並不客觀；抗告人尚有
    未服刑完畢之有期徒刑6月待執行，可藉該刑期戒除毒品，
    實無繼續施用毒品傾向，懇請撤銷原裁定。
二、按觀察、勒戒後，檢察官依據勒戒處所之陳報，認受觀察、
    勒戒人有繼續施用毒品傾向者，檢察官應聲請法院裁定令入
    勒戒處所強制戒治，其期間為6 個月以上，至無繼續強制戒
    治之必要為止，但最長不得逾1 年，毒品危害防制條例第20
    條第2 項後段定有明文。又有無繼續施用毒品傾向之評估標
    準，並非完全以受勒戒人勒戒後之結果為準，勒戒前之各種
    情況，仍應作為評估之依據，依勒戒處所評分說明手冊規定
    ，係以「前科紀錄與行為表現」、「臨床評估」及「社會穩
    定度」3項合併計算分數：分數60分以上，判定為有繼續施
    用毒品傾向。...而其中之「前科紀錄與行為表現」係依毒
    品犯罪相關司法紀錄、首次毒品犯罪年齡、其他犯罪相關紀
    錄、入所時尿液毒品檢驗、所內行為表現；「臨床評估」係
    物質使用行為、合法物質濫用、使用方式、使用年數、精神
    疾病共病（含反社會人格）、臨床綜合評估（含病識感、動
    機、態度、就醫意願）；「社會穩定度」則係依工作、家庭
    等，作為判斷分數之依據。因此，評斷有無吸食毒品傾向，
    係一具體個案之臨床實務及相關事證等情綜合判定，有其相
    當之專業依據及標準，且涉及專門醫學，又衡酌強制戒治之
    目的，係為協助施用毒品者戒斷毒品之心癮及身癮所為之一
    種保安處分類型，而該評估標準係適用於每一位受觀察、勒
    戒處分之人，具一致性、普遍性、客觀性，綜合判斷之結果
    ，倘其評估由形式上觀察無擅斷或濫權等明顯不當之情事，
    法院宜予尊重。
三、經查：抗告人前因施用第二級毒品案件，經原審法院以109
    年度毒聲字第105號裁定令入勒戒處所執行觀察、勒戒，有
    上開刑事卷宗在卷可查。被告入所執行後，經該所評定結果
    ，其「前科紀錄與行為表現」為35分、「臨床評估」為26分
    、「社會穩定度」則為7分；若以動、靜態因子區分，其中
    「動態因子」為19分、「靜態因子」為49分，總計68分，故
    而判定抗告人有繼續施用毒品之傾向，有該所110年3月30日
    函附「有無繼續施用毒品傾向評估標準紀錄表」及證明書附
    卷可憑。
四、抗告人雖以前揭情詞置辯，惟查：
　㈠本院向高雄戒治所查詢有無依修正後之評分標準重新評估抗
    告人是否有繼續施用毒品傾向，據該所回覆稱上開有無繼續
    施用毒品傾向證明書是依修正後最新評估標準評估等情，有
    本院公務電話查詢紀錄表可按，足認高雄戒治所係依據110
    年3月26日修正後之「有無繼續施用毒品傾向評估標準」綜
    合各項評分標準，判定抗告人有繼續施用毒品傾向，並無違
    誤之處。
　㈡上開評估標準紀錄表確由符合醫師資格之人所為之評斷，並
    無程序違法之情狀；且該評估標準紀錄表記載之評分，除無
    錯誤外，其他均係該所相關專業知識經驗人士，於抗告人觀
    察、勒戒期間，依其本職學能在各該具體項目，就個案之臨
    床實務及相關事證，一一評估後所為之綜合判斷，自得憑以
    判斷抗告人有無繼續施用毒品傾向之證明，並無不當。
　㈢受觀察、勒戒者之毒品犯罪、首次毒品犯罪年齡或其他犯罪
    相關前科紀錄，客觀上反應出受觀察、勒戒者沾染毒品之種
    類、時間、毒癮程度、行為態樣、外在影響環境、可能誘發
    其他犯罪等情狀，自足以作為評估受觀察、勒戒者是否有繼
    續施用毒品傾向之標準，故將該等司法紀錄列為評分項目，
    並無不當，其重點亦非在於用過往犯罪紀錄處罰行為人，而
    係放在評估繼續治療、強制戒治之必要性認定。又刑事責任
    所謂一事不二罰，係指對於同一犯罪行為，基於法秩序之維
    護與人民權益受剝奪應符比例原則之精神，施以法律評價，
    只許擇一種刑事處罰為之，並僅能處罰一次，不得重複施罰
    ，始合公平正義理念（最高法院94年度台上字第6919號刑事
    判決意旨參照）。而毒品施用者因具有病患性犯人特質，對
    其施以觀察、勒戒或強制戒治之保安處分，旨在於幫助施用
    毒品者戒除毒癮，處分之性質非為懲戒行為人，而係為消滅
    其再次施用毒品之危險性，採以觀察、勒戒方式戒除其身癮
    ，及以強制戒治方式戒除其心癮之措施，在評估有無繼續施
    用毒品傾向時，納入施用者前此之毒品等前案紀錄作為指標
    ，通案列計一致但比重不同之分數（毒品紀錄每筆5分，其
    他前案紀錄每筆2分），再為個案上之統計與分數加總，並
    設有上限10分之限制，最後得出有繼續施用毒品傾向之結論
    而認施用者有強制戒治之必要，有其本質考量及合理之關連
    性，並非針對其過去之前案紀錄再重複為刑事處罰，二者性
    質、程序皆有不同，並無違反一事不再理原則之情事。抗告
    意旨以此指摘原裁定不當，亦屬無據。
　㈣施用毒品之觀察、勒戒或強制戒治處分，是為協助施用毒品
    者戒斷毒品的心癮及身癮，所為的一種保安處分類型，已如
    上述，與抗告人是否另有「徒刑」應執行無涉，而對勒戒、
    強制戒治對象收取觀察、勒戒與強制戒治費用，此據毒品危
    害防制條例第30條第1項定有明文，顯然立法者係認此等屬
    個人戒癮之保安處分，其費用應由受處分人負擔，妥適與否
    ，本屬立法者意志形成之範疇，此亦與原審判斷是否應予抗
    告人強制戒治處分無涉。抗告人此部分抗告亦無理由。
五、綜上，原審依據檢察官之聲請，依毒品危害防制條例第20條
    第2 項規定，裁定抗告人令入戒治處所施以強制戒治，其期
    間為6 個月以上，至無繼續強制戒治之必要為止，但最長不
    得逾1 年，經核並無不合。抗告人仍執上開事由提起抗告，
    指摘原裁定不當，非有理由，應予駁回。
六、依刑事訴訟法第412 條裁定如主文。　　
中　　華　　民　　國　　110 　年　　5 　　月　　24　　日
                  刑事第六庭    審判長法  官  張瑛宗
　　　　　　　　　                    法  官  李秋瑩
　　　　　　　　　　　　　　　　　　　法  官  林坤志
以上正本證明與原本無異。
不得再抗告。
　　　　　　　　　　　　　　　　　　　書記官  凌昇裕
中　　華　　民　　國　　110 　年　　5 　　月　　24　　日